臺灣士林地方法院民事簡易判決      
                                   108年度湖簡字第1787號
原      告  聶康寧  
訴訟代理人  黃建復律師
被      告  雷源澎  

被      告  雷源海  

訴訟代理人  袁瑋謙律師  
上列當事人間請求修復漏水等事件，本院於民國110年9月22日言
詞辯論終結，判決如下：
    主  文
被告甲○○應將門牌號碼臺北市○○區○○路0段000巷0弄0號2樓建物
，依附表二（即台北市土木技師公會110年4月14日北土技字第11
02001548號補充說明函表二）所示修復方式，修復至不漏水狀態
。
被告應連帶給付原告新臺幣伍萬肆仟壹佰壹拾伍元，及被告乙○
○自民國一百零八年九月十七日起至清償日止；被告甲○○自民
國一百零九年十一月三日起至清償日止，按週年利率百分之五計
算之利息。
原告其餘之訴駁回。
訴訟費用由被告甲○○負擔五分之三，被告連帶負擔五分之一，餘
由原告負擔。
本判決原告勝訴部分得假執行。被告甲○○如以新臺幣陸萬零貳佰
陸拾元為原告預供擔保後，得就本判決第一項免為假執行；被告
如以新臺幣伍萬肆仟壹佰壹拾伍元為原告預供擔保後，得就本判
決第二項免為假執行。
    事實及理由
一、按訴狀送達後，原告不得將原訴變更或追加他訴。但請求之
    基礎事實同一者，或擴張或減縮應受判決事項之聲明，或不
    甚礙被告之防禦及訴訟之終結者，不在此限，民事訴訟法第
    255條第1項但書第2款、第3款、第7款定有明文。查，原告
    起訴原以乙○○為被告，聲明為：（一）被告應將門牌號碼臺
    北市○○區○○路0段000巷0弄0號2樓建物（下稱系爭2樓房屋）
    修復至不漏水狀態。（二）被告應給付原告新臺幣（下同）
    3萬135元，及自起訴狀繕本送達翌日起至清償日止，按週年
    利率5%計算之利息。（三）願供擔保，請准宣告假執行。嗣
    原告於109年10月27日具狀追加以甲○○為被告，聲明為：（
    一）被告應連帶將系爭2樓房屋修復至不漏水狀態。（二）
    被告應連帶給付原告21萬135元，及自起訴狀繕本送達翌日
    起至清償日止，按週年利率5%計算之利息。（三）願供擔保
    ，請准宣告假執行。又原告於110年9月22日本院審理中變更
    聲明為：（一）被告應連帶將系爭2樓房屋，依附表二系爭2
    樓房屋冷熱水管更新費用估算表【即台北市土木技師公會11
    0年4月14日北土技字第1102001548號補充說明函（下稱系爭
    補充說明函）表二之修復方式】，修復至不漏水狀態。（二
    ）被告應連帶給付原告17萬5,162元，及自起訴狀繕本送達
    翌日起至清償日止，按週年利率5%計算之利息。經核原告前
    揭所為追加被告部分，係基於修復系爭2樓房屋漏水之同一
    事實，且不甚礙被告防禦及訴訟終結，就其請求被告連帶給
    付之金額部分係屬擴張及減縮應受判決事項之聲明，是原告
    之追加與擴張及減縮應受判決事項，揆諸首揭規定，應予准
    許。
二、原告主張：伊為門牌號碼臺北市○○區○○路0段000巷0弄0號房
    屋（下稱系爭1樓房屋）之所有權人，被告甲○○為系爭2樓房
    屋之所有權人，被告乙○○則為系爭2樓房屋之住戶（下合稱
    被告2人）。系爭2樓房屋浴廁管線未即時修繕，自108年4月
    間起，位於正下方之系爭1樓房屋浴廁天花板及地下室牆面
    開始滲漏水，浴廁燈泡忽明忽滅，造成原告受有需支出系爭
    1樓房屋及地下室之修繕費用2萬5,162元（詳如附表一系爭1
    樓房屋及地下室損壞項目及修復費用表）之財產上損害。又
    因被告未進行修繕，原告長期忍受漏水之苦，且因持續漏水
    導致系爭1樓房屋浴廁電燈線路有觸電之虞，伊因而有情緒
    障礙、失眠、害怕、焦慮之情形，居住安寧之人格法益受侵
    害，而受有精神上相當之痛苦，被告應連帶賠償原告精神慰
    撫金15萬元等語。爰依民法第184條、第185條、第767條第1
    項中段、公寓大廈管理條例第12條規定提起本件訴訟等語。
    並聲明：（一）被告應連帶將系爭2樓房屋，依附表二（即
    系爭補充說明函表二）之修復方式，修復至不漏水狀態。（
    二）被告應連帶給付原告17萬5,162元，及自起訴狀繕本送
    達翌日起至清償日止，按週年利率5%計算之利息。
三、被告乙○○則以：系爭1樓房屋浴廁天花板及地下室牆面滲漏
    水係因雨水自兩造所居住之大樓頂樓水塔滲入建物導致，此
    業經伊與該大樓其他樓層住戶於大樓頂樓水塔上架設棚架，
    以解決大樓漏水狀況。又台北市土木技師公會鑑定人員於上
    開大樓頂樓之系爭2樓房屋出水口進行水管水壓力測試，竟
    以超過系爭2樓房屋正常使用條件下之水壓2倍進行測試，系
    爭1樓房屋始出現滲漏水狀況，鑑定人員使用不合理之水壓
    測試系爭2樓房屋管線有無漏水已違反事實。另就系爭2樓房
    屋如附表二編號7、8所示之「安全衛生管理費」、「利潤、
    稅捐及管理費」，與本案無關，應予以扣除等語，資為抗辯
    ，並聲明：駁回原告之訴，如受不利判決，願供擔保，請准
    免為假執行。
四、被告甲○○則以：伊同意修復系爭2樓房屋，惟修復方式應以
    實際狀況為準；又台北市土木技師公會北土技字第10920045
    40號鑑定報告書（下稱系爭鑑定報告）以「新北市施工損壞
    鄰房鑑定手冊」（下稱新北市版本手冊）作為估列損害項目
    、單價及修復費用之基準，惟兩造之房屋坐落於臺北市，自
    應以95年7月共同修訂版之「臺北市建築物工程施工損害鄰
    房鑑定手冊」（下稱臺北市版本手冊）為據。又因兩造房屋
    並非重大修繕，系爭1樓房屋僅為粉刷及油漆牆面，無產生
    廢料之可能，故如附表一、二之編號4、5之「廢料清理及運
    什費」無臚列之必要；另附表一、二之編號5至7及編號6至8
    之「其他（含零星整修）」、「安全衛生管理費」及「利潤
    、稅捐及管理費」亦應剔除。另系爭鑑定報告未就系爭1樓
    房屋修復費用區分工資、材料費用，材料費用部分應計算折
    舊。又系爭1樓房屋漏水情節尚屬輕微，且非被告惡意造成
    ，難認有侵害原告人格法益之情，又原告所提出之診斷證明
    書記載之內容為原告單方面之陳述，自不得據此推斷原告罹
    患疾病與本案有因果關係。另原告無視醫師囑言，遲至1年
    後方回診，容任損害擴大，自應負與有過失之責。原告係於
    109年10月29日以民事追加被告狀追加伊為被告，伊於109年
    11月2日始收受前開書狀繕本，自應以109年11月3日作為利
    息起算日等語，資為抗辯，並聲明：駁回原告之訴，如受不
    利判決，願供擔保，請准免為假執行。
五、經查，原告為系爭1樓房屋所有權人，被告甲○○為系爭2樓房
    屋之所有權人，被告乙○○則為系爭2樓房屋之住戶。系爭1樓
    房屋浴廁天花板及地下室牆面有滲漏水之情形，為兩造所不
    爭執，並有建物登記第一類及第二類謄本、漏水照片為證（
    本院卷第11至13、16至18、105至115、137頁），堪信為真
    實。
六、本院之判斷：
（一）按因故意或過失，不法侵害他人之權利者，負損害賠償責
      任。數人共同不法侵害他人之權利者，連帶負損害賠償責
      任；所有人對於妨害其所有權者，得請求除去之；專有部
      分之共同壁及樓地板或其內之管線，其修繕費用係因可歸
      責於區分所有權人之事由所致者，由該區分所有權人負擔
      ，民法第184條第1項前段、第185條第1項、第767條第1項
      中段、公寓大廈管理條例第12條但書分別定有明文。
（二）被告2人就系爭2樓房屋滲漏水，是否連帶負有修繕義務？
　　1.經查，本院囑託送台北市土木技師公會鑑定，系爭鑑定報
      告之鑑定結果為：「九、鑑定結果及建議、9-1系爭原告
      建物是否有漏水情形及漏水原因：兩造房屋確有漏水情形
      ，漏水原因研判為2樓水管老舊（屋齡約35年）及地震等
      因素，其埋設於牆內或樓板內之水管已有毀損或接頭鬆脫
      情形而造成漏水；9-2建議修復方式及費用：建議廢棄埋
      設於牆壁內之老舊管線，更新2樓之冷水/熱水管線」此有
      系爭鑑定報告在卷可稽（見外放系爭鑑定報告），可知系
      爭1樓房屋浴廁天花板及地下室牆面滲漏水，確係源自系
      爭2樓房屋埋設於牆內或樓板內之水管已有毀損或接頭鬆
      脫情形所致，是原告上開主張，應堪信實。
　　2.又依系爭補充說明函函覆：「鑑定手冊並無水管更新工程
      單價可供依據，茲訪查市場行情估算冷熱水管裝設工料費
      用如附表二」，有系爭補充說明函在卷可稽（本院卷第38
      1、385頁），是原告為避免系爭2樓房屋因浴廁管線毀損
      或接頭鬆脫未修繕，致系爭1樓房屋持續受有滲漏水之損
      害，妨害系爭1樓房屋所有權能之完整行使，依民法第767
      條第1項中段、公寓大廈管理條例第12條但書規定，請求
      對系爭2樓房屋有維護、修繕責任之所有權人即被告甲○○
      將系爭2樓房屋依附表二所示之修復方式，修復至不漏水
      狀態，應屬可採。至原告主張被告乙○○應共同負擔系爭2
      樓房屋之修繕義務云云，惟被告乙○○僅係系爭2樓房屋之
      住戶，就系爭2樓房屋並無處分權，是原告請求被告乙○○
      連帶負擔系爭2樓房屋修繕義務，即屬無據。
（三）被告2人就系爭1樓房屋及地下室滲漏水所生之損害，是否
      應連帶負損害賠償責任？
　　1.系爭1樓房屋及地下室滲漏水之原因為系爭2樓房屋埋設於
      牆內或樓板內之水管已有毀損或接頭鬆脫情形所致，已如
      前述，被告甲○○為系爭2樓房屋之所有權人，系爭2樓房屋
      埋設於牆內或樓板內之水管屬其專有部分，被告甲○○未就
      其所有之系爭2樓房屋之水管善盡修繕、管理及維護義務
      之行為係有過失，並因此導致原告所有之系爭1樓房屋受
      有漏水損害，屬不法侵害原告所有權之行為，則被告甲○○
      應就系爭1樓房屋及地下室滲漏水所生之損害，對原告負
      侵權行為損害賠償之責。又被告乙○○雖非系爭2樓房屋之
      所有權人，然被告乙○○既知悉系爭1樓房屋浴廁及地下室
      確有滲漏水問題，且為系爭2樓房屋之實際使用人，並自
      始參與處理上開滲漏水之問題，是其未注意盡速妥善處理
      漏水問題，避免擴大系爭1樓房屋及地下室之漏水侵害，
      始生本件訴訟，亦該當不法侵害原告對系爭1樓房屋及地
      下室所有權之行為，是原告請求被告乙○○連帶賠償其因系
      爭1樓房屋漏水所受之損害，應屬有據。
　  2.至被告乙○○辯稱：鑑定人員使用不合理之水壓測試系爭2
      樓房屋管線有無漏水已違反事實，認漏水原因係因兩造所
      居住之大樓頂樓水塔滲入建物所致云云，然系爭鑑定報告
      既係由具有專業技師資格之鑑定人員實施鑑定，其鑑定方
      法係針對個案情況，會同兩造實地勘查、使用儀器進行含
      水量檢測及水管壓力測試，並於鑑定報告詳載採取之鑑定
      方法、過程及科學分析，應為客觀公允而可採，被告乙○○
      辯稱鑑定結果有誤，然其並未提出相關證據資料佐證，自
      不足採。
    3.按負損害賠償責任者，除法律另有規定或契約另有訂定外
      ，應回復他方損害發生前之原狀。第一項情形，債權人得
      請求支付回復原狀所必要之費用，以代回復原狀。民法第
      213條第1項、第3項定有明文。又物被毀損時，修復費用
      以必要者為限。其材料更換，既以新品替換舊品，計算材
      料零件之損害賠償數額時，應扣除折舊始屬合理。查，系
      爭1樓房屋之浴廁天花板及地下室牆面因滲漏水浸潤而有
      天花板髒汙斑駁、油漆脫落，牆壁亦發生壁癌等現象，有
      系爭鑑定報告會勘照片在卷可查（見外放系爭鑑定報告）
      ，堪認系爭1樓房屋浴廁天花板及地下室牆面因漏水受有
      損害，而有修繕回復原狀之必要，原告請求被告2人賠償
      其修繕費用，自屬有據。又系爭鑑定報告估算系爭1樓房
      屋及地下室之修繕費用為2萬5,162元（修復項目及費用詳
      如附表一），惟其中編號1至3部分，均屬包含材料、工資
      之裝潢項目，其中屬材料更新部分當予以折舊；然依其記
      載方式，無法區別材料費及工資數額，參酌民事訴訟法第
      222條第2項規定：「當事人已證明受有損害而不能證明其
      數額或證明顯有重大困難者，法院應審酌一切情況，依所
      得心證定其數額。」本院審酌本件一切情狀，認上開工項
      之材料費與工資比例應以1：1為適當，據此計算材料費及
      工資，應各為9,604元【計算式：（4,392＋11,200＋3,616
      ）÷2＝9,604】。又參考行政院所頒固定資產耐用年數表及
      固定資產折舊率之規定，其中裝潢材料比照房屋附屬設備
      之「其他」，耐用年數10年，依平均法每年折舊1/10，參
      酌營利事業所得稅查核準則第95條第6項規定，固定資產
      提列折舊採用平均法或定率遞減法者，以1年為計算單位
      ，其使用未滿1年者，按實際使用月數相當於全年比例計
      算之，不滿1月者，以1月計。查，原告係102年7年10日登
      記取得系爭1樓房屋所有權，有卷附建物登記第一類謄本
      在卷可稽（本院卷第11頁），推估裝潢期間，迄至系爭1
      樓房屋及地下室漏水發生時即108年4月，約5年10月，是
      系爭1樓房屋及地下室更換材料部分之折舊額為5,093元【
      殘價＝取得成本÷（耐用年數＋1）即9,604÷（10＋1）＝873（
      元以下四捨五入，下同）；折舊額＝（取得成本－殘價）×
      折舊率×年數，即（9,604－873）×1/10×（5＋10/12）＝5,09
      3】，是扣除折舊後，原告就材料更換得請求之必要費用
      為4,511元（計算式：9,604－5,093＝4,511）。上開費用再
      與工資9,604元合計，共為1萬4,115元（計算式：4,511＋9
      ,604＝14,115），此即原告得請求賠償之金額，逾此範圍
      之請求，自屬無據。
（四）被告2人就附表一、二修繕項目及單價辯稱部分：
　　1.被告甲○○辯稱：因兩造房屋並非重大修繕，系爭1樓房屋
      僅為粉刷及油漆牆面，無產生廢料之可能，故如附表一、
      二之編號4、5之「廢料清理及運什費」無臚列之必要；另
      附表一、二之編號5至7及編號6至8之「其他（含零星整修
      ）」、「安全衛生管理費」及「利潤、稅捐及管理費」亦
      應剔除；被告乙○○亦辯稱：就系爭2樓房屋如附表二編號7
      、8所示之「安全衛生管理費」、「利潤、稅捐及管理費
      」，與本案無關，應予以扣除云云，惟109年2月修訂版之
      新北市版本手冊第7.2項第7點「廢物清運費」、9點「其
      他費用」、9點第4項「安全衛生管理費，酌列1%」、10點
      「廠商稅捐與管理費」已明確記載關於附表一、二之編號
      4至7及編號5至8費用之標準；又系爭鑑定報告所編列系爭
      1樓房屋及地下室修繕工程中所需之如附表一編號7「利潤
      、稅捐及管理費」之費用15%係內含加值型營業稅，附表
      一編號6「安全衛生管理費」係為工地施工安全管理所必
      須編列之經費，包括安全衛生人員之人事費用，此有台北
      市土木技師公會於110年5月21日北土技字第1102002275號
      函暨函附新北市版本手冊在卷可佐（本院卷第449至459頁
      ），足見上開項目雖非直接修繕瑕疵，然如進行修繕工程
      ，本需為上開部分支出，是應屬修復費用之一部，是被告
      2人此部分抗辯並不可採。
    2.又被告甲○○抗辯系爭鑑定報告以新北市版本手冊作為估列
      損害項目、單價及修復費用之基準，惟兩造之房屋坐落於
      臺北市，自應以95年7月共同修訂版之臺北市版本手冊為
      據云云。惟依系爭補充說明函函覆：「（1）報告第2頁：
      臺北市與新北市鑑定手冊均同列入本案鑑定依據。引用單
      價除考量區域性外，也必須考慮時間性。本案地點雖在臺
      北市，以區域性差異考量，因新北市與臺北市相鄰，其工
      程單價區域性差異不大。但臺北市手冊更新修訂時間為95
      年7月，並於104年11月25日修訂單價，顯示時間因素對工
      程單價影響較大。新北市手冊更新修訂時間為109年2月。
      民國104年至民國109年相差5年，其時間性物價指數上升
      影響較大。所以才建議採新北市109年之修訂版較為合理
      。」，有系爭補充說明函在卷可查（本院卷第379至387頁
      ）。衡以各鑑定手冊間之單價、項目差異原因，除因標的
      物所在之地區不同，而有其地域物價差意外，亦受材料訪
      查時間、物價波動等因素影響，勘認鑑定結果係鑑定人依
      其專業審酌本件損害情形及市場行情，就各鑑定手冊進行
      分析後，評估本件系爭2樓房屋修繕費用單價、項目部分
      應以109年2月最新版之新北市版本手冊為據，自屬可信。
      是被告甲○○前揭抗辯，委無可取。
（五）被告2人是否應連帶賠償原告精神慰撫金？
　　1.按不法侵害他人之身體、健康、名譽、自由、信用、隱私
      、貞操或不法侵害其他人格法益而情節重大者，被害人雖
      非財產上之損害，亦得請求賠償相當之金額，民法第195
      條第1項前段定有明文。次按不法侵害他人居住安寧之人
      格法益，如其情節重大，被害人非不得依民法第195條第1
      項規定請求賠償相當之金額（最高法院92年度台上字第16
      4號判決意旨參照）。又慰藉金之賠償須以人格權遭遇侵
      害，使精神上受有痛苦為必要，其核給之標準固與財產上
      損害之計算不同，然非不可斟酌雙方身份資力與加害程度
      ，及其他各種情形核定相當之數額（最高法院51年台上字
      第223號判決意旨參照）。是以，侵害他人住居安寧人格
      法益而達情節重大者，受侵害之人除財產損害外，並得請
      求精神上損害之慰撫金。
　  2.系爭1樓房屋浴廁天花板及地下室牆面因被告2人之侵權行
      為發生漏水等情，已如前述。觀之系爭1樓房屋因滲漏水
      而受損之照片（本院卷第16至18、105至115、137頁），
      可見系爭1樓房屋浴廁天花板及地下室牆面確因滲漏水而
      有髒汙水漬，更因漏水浸潤而有發泡、油漆剝落之壁癌情
      形，再衡酌上開漏水損害位置為原告日常家居生活之重要
      處所，堪認系爭1樓房屋及地下室滲漏水客觀上對原告之
      日常家居生活明顯造成嚴重干擾及不便，況長期處於滲、
      積水之潮濕或油漆剝落之環境，對居住者之身心健康有負
      面影響，是系爭1樓房屋及地下室滲漏水情形對原告居家
      安寧人格利益之侵害，已超越一般人於社會生活中所能容
      忍之程度且情節重大，則原告請求未盡系爭2樓房屋修繕
      、維護義務之所有權人即被告甲○○，以及明知悉上開滲漏
      水情事，仍置之不理，致損害越發嚴重之系爭2樓房屋住
      戶即被告乙○○，共同就其所受之精神上損害負連帶賠償責
      任，自屬有據。本院審酌本件侵權行為過程、爭議起因、
      被告2人不法侵害原告之情節及原告因被告之侵權行為所
      受精神上痛苦程度，及原告自陳為大學畢業，在醫院擔任
      醫事檢驗師，月薪約5萬元，已婚，與先生共同扶養3個未
      成年子女；被告甲○○自陳為大學畢業，現已退休，有3個
      已成年子女；而被告乙○○自陳為博士班肄業，為自由業，
      現因疫情尚無工作收入等情（本院卷第525頁），認原告
      請求精神慰撫金15萬元，當屬過高，應以4萬元為適當，
      逾此金額之請求，要難准許。
　　3.至原告所提三軍總醫院附設民眾診療服務處之診斷證明書
      2紙，因其就診日期，均係在提起本件訴訟後，病名部分
      雖載為已知環境因素（房子漏水）引起有類似重鬱症發作
      的情緒障礙症，然造成上開疾病之原因多端，尚難以原告
      就醫時主訴之症狀為本件漏水所引起，即遽認上開病症即
      為本件滲漏水所造成，是上開診斷證明書自無從據為有利
      原告之認定，併此敘明。
七、綜上，原告依民法第184條、第185條、第767條第1項中段、
    公寓大廈管理條例第12條規定，請求（一）被告甲○○應將系
    爭2樓房屋，依附表二所示修復方式，修復至不漏水狀態。
    （二）被告應連帶給付原告系爭1樓房屋修繕費用1萬4,115
    元、精神慰撫金4萬元，共計5萬4,115元，及被告乙○○自起
    訴狀繕本送達之翌日即自108年9月17日（本院卷第27頁）起
    至清償日止；被告甲○○自民事追加被告狀繕本送達之翌日即
    自109年11月3日（本院卷第171頁）起至清償日止，按週年
    利率5%計算之利息，為有理由，應予准許。逾此範圍之請求
    ，則無理由，應予駁回。
八、本件原告勝訴部分，係就民事訴訟法第427條第1項訴訟適用
    簡易程序所為被告部分敗訴之判決，爰依同法第389條第1項
    第3款規定，依職權就原告勝訴部分宣告假執行。又被告均
    陳明願供擔保請准宣告免為假執行，核無不合，爰酌定相當
    之擔保金額准許之。
九、本件事證已臻明確，兩造其餘攻擊防禦方法及證據，經審酌
    後，認對於判決結果均無影響，爰不一一論述，併此敘明。
十、訴訟費用負擔之依據：民事訴訟法第79條。
中　　華　　民　　國　 110　　年　　10　　月　　28　　日
                  內湖簡易庭法  官  鄭欣怡
以上正本係照原本作成。
如不服本判決，應於判決送達後20日內，向本院提出上訴狀並應
記載上訴理由，如於本判決宣示後送達前提起上訴者，應於判決
送達後20日內補提上訴理由書(須附繕本)。
中　　華　　民　　國　　110 　年　　10　　月　　28　　日
                            書記官  王盈淳
附表一：（金額：新臺幣）
       系爭1樓房屋及地下室損壞項目及修復費用表      編號   名稱 單位 數量   單價   修復費 1 平頂1：2防水水泥砂漿粉刷 平方公尺 7.32 600元 4,392元 2 平頂塑膠企口天花板 平方公尺 7.32 1,530元 1萬1,200元 3 牆油漆一底二度 平方公尺 17.22 210元 3,616元 4 廢料清理及運什費5%    960元 5 其他（含零星整修）    1,921元 6 安全衛生管理費1%    192元 7 利潤、稅捐及管理費15%    2,881元                                  合計：2萬5,162元      

附表二：（金額：新臺幣）
           系爭2樓房屋冷熱水管更新費用估算表      編號   名稱 單位 數量   單價   修復費 1 冷水明管安裝施工費 戶  1 1萬元 1萬元 2 冷水明管材料費 戶  1 8,000元 8,000元 3 熱水明管安裝施工費 戶  1 1萬7,000元 1萬7,000元 4 熱水明管材料費 戶  1 1萬1,000元 1萬1,000元 5 廢料清理及運什費5%    2,300元 6 其他（含零星整修）    4,600元 7 安全衛生管理費1%    460元 8 利潤、稅捐及管理費15%    6,900元                                    合計：6萬260元